【裁判字號】    90,訴,5735
【裁判日期】    920312
【裁判案由】    營利事業所得稅
【裁判全文】
臺北高等行政法院判決                              九十年度訴字第五七三五號
                              .
    原      告  盛香堂企業股份有限公司
    代  表  人  甲○○董事長.
    訴訟代理人  林進財（會計師）
                乙○○
                戊○○
    被      告  財政部台北市國稅局
    代  表  人  張盛和（局長）
    訴訟代理人  丙○○
                丁○○
右當事人間因營利事業所得稅事件，原告不服財政部中華民國九十年七月二十七日台
財訴字第○八九○○二七五三八號訴願決定，提起行政訴訟，本院判決如左：
    主  文
原告之訴駁回。
訴訟費用由原告負擔。
    事  實
一、事實概要：
  (一)原告民國（以下同）八十六年度營利事業所得稅結算申報，列報營業收入新台幣
    （以下同）五八五、九六八、七○五元，營業成本四四一、七三七、○八三元、
    營業費用五三、六九五、八三四元，非營業收入四四、八四○、四九八元、非營
    業損失六五、七一四、六八九元，其中包括出售有價證券損失三四、二○四、○
    ○○元（下稱系爭投資損失），全年所得額六九、六六一、五九八元，土地免稅
    所得五八、八六五、○一二元，課稅所得額為七、三六九、三八七元。被告初查
    以原告未能提示金億科技股份有限公司（下稱金億科技公司）之減資或清算證明
    文件，乃剔除投資損失三四、二○四、○○○元，又計算出售土地應分攤營業費
    用二○、九六七、七一○元，重計土地交易免稅所得為三七、三九二、六○五元
    等，核定課稅所得額為二八、九○○、五五六元。原告不服，申請復查，經被告
    以八十九年三月十五日財北國稅法字第八九○○九○五九號復查決定駁回（下稱
    原處分），復提起訴願，嗣經財政部訴願決定駁回，遂提起本件行政訴訟。
  (二)嗣兩造於訴訟進行成立訴訟上和解，兩造同意就土地交易免稅所得核定為五一、
    四四五、六七八元，被告乃變更核定課稅所得額為一四、八四七、四八三元。
二、兩造聲明：
  (一)原告聲明：
    1.訴願決定及原處分關於刪除投資損失三四、二○四、○○○元部分均撤銷。
      （註：原告其餘之訴在言詞辯論程序中和解，如事實欄(二)所述）
    2.訴訟費用由被告負擔。
  (二)被告聲明：
    1.駁回原告之訴。
    2.訴訟費用由原告負擔。
三、兩造之爭點：
    原告於營利事業所得稅結算申報時，有無將系爭投資損失列報？系爭投資損失是
    否得認列為非營業損失？
  (一)原告主張之理由：
    1.原告早年投資金億公司（廠設新竹科學園區）原始股本三四、二○四、○○○
      元。嗣後該公司經營失敗，虧空殆盡，負債過多，經營者倒閉逃匿無蹤，原告
      投資之資金全部損失，追索無著，乃取得其主管機關新竹科學園區管理局八十
      三年十一月三日八三園經字第一五一二八號函公告撤銷其登記並命令解散其公
      司之公文，繼續追索無效，找尋無著，乃據之以轉列投資損失。孰料被告卻以
      未能提示減資或清算有關資料及資產負債表為由予以刪除。原告乃申請復查，
      理由為取有前開新竹科學園區管理局公文證明該公司已倒閉，經營者逃匿無蹤
      ，並經命令強迫解散。應可比照營利事業所得稅查核準則（下稱查核準則）第
      九十四條第六項規定，債務人逃匿無蹤，應收帳款可轉列呆帳損失之立法用意
      准予轉列投資損失。
    2.查所得稅法第二十四條明定：「營利事業所得之計算，以其本年度收入總額滅
      除各項成本費用、損失及稅捐後之純益額為所得額。」換言之，所得稅乃因納
      稅人有所得而課稅此應為立法本意所在。而原告投資損失實際證明已發生且實
      現，依所得稅法立法本意及法理均應准予認列，而不應因查核準則未明白列舉
      而否定其事實。究竟查核準則為行政命令不得抵觸法律或削減法律部分。何況
      交易行為千變萬化，查核準則不可能列舉全部狀況，必有漏失之處，一旦發生
      此種狀況，理當以立法原意為本。
    3.按查核準則第九十四條第六款規定「呆帳損失其屬債務人倒閉、逃匿無從行使
      催收者」可列為呆帳損失。原告曾要求比照，但為被告駁回，理由為只適用呆
      帳損失，不適用投資損失。請問債務人倒閉、逃匿與被投資者倒閉、逃匿在情
      理法上有任何差別嗎？一樣無從行使催討。
    4.查核準則第九十九條第一款規定「投資損失應以實現者為限」而原告投資金億
      公司原始股本實際上已全部實現，有新竹科學園區管理局公文為證）為何不能
      列帳投資損失？
    5.查核準則第九十九條第二款規定「投資損失應有投資事業之減資或清算證明。
      」由前開新竹科學園區管理局強迫金億科技公司解散之公文，可證明該公司已
      倒閉、逃匿，既然逃匿無蹤怎可能提供清算證明？豈非強民所難？可是投資損
      失已證明實際已實現怎可不准認列？那不譬如被騙可以列損失，因持有騙子之
      票據可證明，被搶則不可列損失（雖有警方報察等證明）因強盜（已逃走）不
      能提供搶劫清單，這並不合理。況且稅捐機關按實質所得課徵所得稅情形不勝
      枚舉，例如父子三角贈與財產（父贈財產給某甲，再由甲轉贈兒子），例如未
      上市股票贈與稅按實際價值而不按票面價值等（稅法均無明定）。為何實質投
      資損失不可比照辦理？
    6.系爭投資損失是會計師依據財政部之稅務法令即查核準則簽證並調整，惟原告
      對會計師之簽證有意見，且認為前揭規定違反法律。該規定應採實質課稅原則
      ，因為實際上損失如果不能認列，還要列未分配盈餘，又要課綜合所得稅並不
      合理。而會計師需依財稅法令簽證，否則即違法，原告當時已看過簽證意見，
      並向會計師表示意見，但會計師仍堅持依稅務法令由簽證，想先申報後再來申
      訴。
  (二)被告主張之理由：
    1.按「人民對於中央或地方機關之行政處分，認為違法或不當，致損害其權利或
      利益者，得依本法提起訴願。但法律另有規定者，從其規定。」為訴願法第一
      條第一項所明定。另按「人民因中央或地方機關之違法行政處分，認為損害其
      權利或法律上之利益，經依訴願法提起訴願而不服其決定，或提起訴願逾三個
      月不為決定，或延長訴願決定期間逾二個月不為決定者，得向高等行政法院提
      起撤銷訴訟。」、「行政法院對於人民依第五條規定請求應為行政處分或應為
      特定內容之行政處分之訴訟，應為左列方式之裁判：一、原告之訴不合法者，
      應以裁定駁回之。二、原告之訴無理由者，應以判決駁回之。‧‧‧。」為行
      政訴訟法第四條第一項及第二百條第一項所明定。本件原告八十六年度營利事
      業所得稅結算申報，雖於損益表之出售資產損失科目申報三四、二○四、○○
      ○元，惟簽證會計師於計算課稅所得額時，說明：投資股票損失三四、二○四
      、○○○元『似應依現行稅法不得抵減所得故應加入課稅所得額』，亦即不認
      定原告之投資損失，並調整申報原告之課稅所得額。又被告亦於原告八十六年
      度營利事業所得稅申報核定通知書調整法令及依據說明書上敘明：投資金億公
      司損失，未能提示減資或清算有關資料及八十三年度資產負債損益表，與查核
      準則第九十九條規定不符（註：本項目申報時已自行自課稅所得額項下調整列
      入課稅）。是系爭投資損失部分，被告係依原告申報數（即申報數為○）認定
      ，並未有違法之行政處分，亦未有損害其權利或法律上之利益，不符合前開訴
      願法第一條及行政訴訟法第四條規定，原告之訴為無理由。
    2.原告所爭執之投資損失項目並非本件之訴訟標的，係由原告自行申報的，此由
      會計師簽證報告第十三頁（陸）第五行至第六行可供參證，原告已自行調整。
      查營利事業所得稅結算申報書有二欄項，一為帳載結算金額，一為自行依法調
      整後金額，前者為原告帳面上之數據，後者為會計師依稅務法令查帳後之結果
      ，被告係就原告所調整後之金額核定，對原告並無不利之變更，且會計師係受
      原告委託，其所申報之金額，即為原告申報之金額。如果原告與會計師意見相
      左，應做更正申報而非循行政救濟途徑。且原告未提出證據證明損失投資。故
      本件係投資損失，不是證券交易損失。
    3.按「營利事業所得之計算，以其本年度收入總額減除各項成本費用、損失及稅
      捐後之純益額為所得額。」為所得稅法第二十四條第一項所明定，次按「投資
      損失：一投資損失應以實現者為限，其所投資之事業發生虧損，而原出資額並
      未折減者，不予認定。二投資損失應有所投資事業之減資或清算證明文件。．
      ．．」復為查核準則第九十九條第一款及第二款所明定。
    4.本件原告本年度列報投資損失三四、二○四、○○○元，被告初查以原告投資
      金億公司損失，未能提示減資或清算證明文件，核與首揭規定不合，乃否准系
      爭投資損失三四、二○四、○○○元。原告不服，主張金億科技公司，經營失
      敗，經營者逃匿無蹤，有新竹科學園區管理局八十三年十一月三日（八三）園
      經字第一五二一八號公告撤銷其登記並命令解散函可資證明，請比照查核準則
      第九十四條第六款之規定，認列損失等情。申經被告復查決定以原告未能提示
      所投資事業之減資或清算證明文件備核，與首揭規定未合。又原告主張改按查
      核準則第九十四條第六款規定認列損失一案，經核查核準則第九十四條規定為
      呆帳損失，系爭投資損失非屬呆帳損失，是被告原核定尚無不合。
    5.原告訴願時仍復執前詞，訴稱被告以未能提示減資或清算有關資料及資產負債
      表為由未予認列，原告申請復查理由以因該公司經營者逃匿無蹤，根本無法提
      供有關清算資料及資產負債表，乃以取得前開新竹科學園區管理局公文證明等
      語，資為爭議。
    6.第查查核準則第九十九條規定：投資損失應以實現者為限，其所投資之事業發
      生虧損，而原出資額並未折減者，因尚未實現，不得列報損失。易言之，被投
      資公司發生虧損，如尚未依法辦理減資，折減原出資額，或未辦理解散並清算
      完畢者，投資公司尚不能認為投資損失已發生。本件被投資公司金億公司並未
      辦理減資或未辦理解散並清算完畢，則被告無從核認投資損失之權責發生日期
      及損失金額究為若干？原告雖訴稱該公司經營失敗，經營者乃逃匿無蹤，後取
      得其主管機關新竹科學園區管理局八十三年十一月三日八十三園經字第一五二
      一八號函，公告撤銷其登記並命令解散其公司之公文，惟尚難據以核定損失之
      權責發生日期及原始投資股本三四、二○四、○○○元即為損失金額，更無涉
      按呆帳損失認列之適用，原告所訴核無足採。
    理  由
一、原告起訴主張：原告八十六年度營利事業所得稅結算申報，列報非營業損失六五
    、七一四、六八九元，其中系爭投資損失三四、二○四、○○○元，係原告投資
    金億公司之損失，詎遭被告不准認列，於法無據云云。
二、被告則以：原告於申報時，因會計師於查核簽證時表示系爭投資損失「似應依現
    行稅法不得抵減所得故應加入課稅所得額」，原告申報之投資損失既未包括此部
    分，被告認定其申報額為零，對於原告並無不利。且按投資損失應以實現者為限
    ，本件被投資公司金億公司並未辦理減資或未辦理解散並清算完畢，則被告無從
    核認投資損失之權責發生日期及損失金額究為若干等語置辯。
三、本件之爭執，首在於原告於營利事業所得稅結算申報時，有無將系爭投資損失列
    報？次在於系爭投資損失是否得認列為非營業損失？
四、經查：
  (一)本件原告於結算申報前，送請林進財會計師查核簽證，關於系爭投資損失確有「
    而投資股票損失三四、二○四、○○○元，似應依現行稅法不得抵減所得故應加
    入課稅所得額」之說明，此有原處分卷所附會計師簽證查核報告第十三頁可證。
    惟按依原處分卷所附結算申報書，第四十八項「出售資產損失（包括證券交易損
    失及土地交易損失）」，帳載結算金額為及自行依法調整後金額為均為三四、二
    ○四、○○○元以觀，被告抗辯原告未列報為非營業損失即已無據。
  (二)再按依該結算申報書第五十九項「課稅所得額」，帳載結算金額為五、九四六、
    二七二元，自行依法調整後金額為七、三六九、三八八元，兩者差額為一、四二
    三、一一六元，而非系爭投資損失金額以觀，原告於申報時是否依會計師之說明
    「加入課稅所得額」即亦有可疑。而比對該申報書其他各項，上開調整之差額一
    、四二三、一一六元係由第四項「營業成本」帳載結算金額四四、七六一、二九
    二元，自行依法調整後金額四四、七三七、○八三元，所生差額二四、二○九元
    ，以及第八項「營業費用及損失總額」帳載結算金額五五、○九四、七四一元，
    自行依法調整後金額五三、六九五、八三四元，所生差額一、三九八、九○七元
    （調整項目包括郵電費、保險費、交際費、折舊及其他費用二八、五○一元），
    兩者合計即為一、四二三、一一六元以觀，原告於結算申報時並未將系爭投資損
    失「加入課稅所得額」，易言之，原告係將系爭投資損失列在非營業損失項下。
  (三)被告將原告申報之投資損失三四、二○四、○○○元，核定為零元，對於原告顯
    屬不利，原告提起行政爭訟，自有爭訟之利益，先予敘明。
五、次查：
  (一)按「營利事業所得之計算，以其本年度收入總額減除各項成本費用、損失及稅捐
    後之純益額為所得額。」所得稅法第二十四條第一項定有明文。次按查核準則第
    九十九條第一款及第二款「投資損失：一投資損失應以實現者為限，其所投資之
    事業發生虧損，而原出資額並未折減者，不予認定。二投資損失應有所投資事業
    之減資或清算證明文件。．．．」之規定，對於投資損失之認定為明確之規範，
    可資適用。
  (二)查原告就系爭投資損失是否已實現之事實，固提出新竹科學園區管理局八十三年
    十月十四日（八三）園經字第一四二六○號函及同年十一月三日（八三）園經字
    第一五二一八號函為證，惟查前者僅能證明金億公司自八十三年三月一日起擅自
    歇業，後者亦僅能證明該公司業經經濟部命令解散在案，被告辯稱無從據以核定
    損失權責發生日期及原始投資股本三四、二○四、○○○元即為損失金額等語，
    可資採信。
  (三)至原告主張應提列為呆帳損失一節，經查依查核準則第九十四條第五款及第六款
    固均有關於債務人倒閉、逃匿，無從行使催收之文字，惟查細繹該條全文，呆帳
    損失應以「應收帳款、應收票據及各項欠款債權」為限。查系爭三四、二○四、
    ○○○元，既係原始投資金億公司之股本，自與上開呆帳損失之要件有間。
六、綜上所述，原告之主張為無理由，原處分就系爭投資損失部分不予認定，其認事
    用法，尚無違誤，訴願決定遞予維持，亦無不當，原告訴請撤銷訴願決定及原處
    分關於系爭投資損失部分，於法未合，應予駁回。
據上論結，本件原告之訴為無理由，爰依行政訴訟法第九十八條第三項前段，判決如
主文。
中    華    民    國    九十二      年      三        月    十二        日
                 臺 北 高 等 行 政 法 院   第 一 庭
                                審 判 長 法  官  王  立  杰
                                         法  官  黃  本  仁
                                         法  官  王  碧  芳
右為正本係照原本做成。
如不服本判決，應於送達後二十日內，向本院提出上訴狀並表明上訴理由，如於本判
決宣示後送達前提起上訴者，應於判決送達後二十日內補提上訴理由書（須按他造人
數附繕本）。
中      華      民      國    九十二    年      三      月     十二     日
                                         法院書記官 鄭聚恩


司法院資訊處製作；財團法人民間司法改革基金會備份。
